臺灣高雄地方法院民事判決　九十二年度訴字第二九七八號
　　原　　　告　高都汽車股份有限公司
　　法定代理人　甲○○
　　訴訟代理人　乙○○
　　被　　　告　丙○○
　　　　　　　　己○○
　　　　　　　　丁○○
　　　　　　　　戊○○
　　訴訟代理人　黃宏綱律師
右當事人間損害賠償事件，經本院於民國九十三年八月十一日言詞辯論終結，判決如
左：
    主    文
被告丙○○應給付原告新臺幣肆佰貳拾陸萬伍仟捌佰元，及自民國九十二年十一月十
三日起至清償日止按年息百分之五計算之利息。
原告其餘之訴駁回。
訴訟費用由被告丙○○負擔。
    事  實  及  理  由
一、原告主張：被告己○○自民國八十七年九月間起，任職伊公司所屬鳳山營業所（
    下稱鳳山營業所）之業務助理，負責財務及會計工作，竟自八十七年十月間起至
    八十九年十月間止，與被告即同屬鳳山營業所負責銷售汽車之業務代表丙○○（
    八十六年十二月到職、八十九年十二月離職），以丙○○收取客戶車款後予以侵
    吞，再由己○○於電腦帳簿上以後帳補前帳之方式，共同連續侵占車款達新台幣
    （下同）五百二十六萬五千八百元（下稱系爭款項），而被告丁○○、戊○○為
    己○○之職務連帶保證人，應與己○○負連帶損害賠償責任，再伊已獲保險公司
    理賠一百萬元，就此部分自應予扣除等語。爰依侵權行為、不當得利、所有物返
    還請求權及連帶保證契約之法律關係提起本訴，並聲明請求：被告應連帶給付原
    告四百二十六萬五千八百元，及被告己○○、丁○○、戊○○自九十年九月四日
    起清償日止，被告丙○○自起訴狀繕本送達翌日起至清償日止，按年息百分之五
    計算之利息。
二、被告丙○○則以：伊於八十九年十二月自原告公司離職時，已與原告就其所侵占
    之款項核算清楚，並因侵占罪遭法院判處有期徒刑十月確定並已執行完畢，系爭
    款項與伊完全無關等語；被告己○○對於有為丙○○侵占車款而作假帳一節並不
    否認，惟抗辯：系爭款項均為丙○○個人所侵吞，伊並未取得系爭款項，自無受
    有利益可言等語；被告等並均以：原告於九十年九月二十八日即對本件提出業務
    侵占之告訴，是其顯自該日起即知有損害及賠償義務人，卻遲至九十二年十月三
    十日始提起本件訴訟，其損害賠償請求權已罹於時效而消滅等語，資為抗辯。並
    均聲明：原告之訴駁回。
三、原告主張丙○○自八十六年十二月起任職其鳳山營業所之業務代表，負責汽車銷
    售業務，己○○則自八十七年十月間起任職該營業所業務助理，負責財務及會計
    工作，丁○○、戊○○為己○○之職務連帶保證人等情，據其提出人事資料表二
    份及保證書一紙為證，並為被告所不否認，則原告此部分之主張，自堪信為真實
    。
四、又原告主張丙○○與己○○自八十七年十月間起至八十九年十月間止，以丙○○
    收取客戶車款後予以侵吞，再由己○○於電腦帳簿上以後帳補前帳之方式，共同
    連續侵車款五百二十六萬五千八百元。丙○○辯以：其於八十九年十二月自原告
    公司離職時，已與原告就其所侵占之款項核算清楚，是系爭款項與其完全無關等
    語；而己○○雖對有為丙○○侵占車款而作假帳一節不否認，惟仍辯以系爭款項
    均係遭丙○○個人所侵吞，其並未受有任何利益等語。再被告並均以原告就本件
    之損害賠償請求權已因罹於時效而消滅等語，資為抗辯。是本件之爭點應為：(一)
    原告對丙○○及己○○之損害賠償請求權是否已罹於時效而消滅？(二)丁○○、戊○○是否要負連帶賠償責任？(三)丙○○、己○○就本件是否受有不當得利？
五、原告對丙○○及己○○（下稱被告二人）之損害賠償請求權是否已罹於時效而消
    滅？
  (一)按因侵權行為所生之損害賠償請求權，自請求權人知有損害及賠償義務人時起，
    二年間不行使而消滅，民法第一百九十七條定有明文。又按關於侵權行為損害賠
    償請求權之消滅時效，應以請求權人實際知悉損害及賠償義務人時起算，非以知
    悉賠償義務人因侵權行為所構成之犯罪行為經檢察官起訴，或法院判決有罪為準
    ，最高法院七十二年台上字第七三八號判例要旨可資參照。
  (二)查原告於九十年九月二十八日即對己○○就本件向台灣高雄地方法院檢察署提出
    業務侵占之告訴，經本院調閱九十一年度易字第一七三號刑事案件全卷（下稱前
    開刑事卷）核閱屬實，是其至遲自該日起即知受有損害及賠償義務人為己○○；
    再己○○於九十年十月十九日偵查中經檢察官訊問時，已明確陳稱系爭款項係丙○○所侵吞等語，當時本件之原告訴訟代理人乙○○亦在場（見前開刑事卷偵查
    筆錄），則原告至遲自是日起亦應知悉丙○○同為賠償義務人。況己○○於本院
    審理中亦稱：我在九十年八月二十一日、二十二日查帳時，就有向鳳山營業所所
    長表明丙○○侵占公司款項的事情了等語，此亦為原告所不否認（見本院九十三
    年八月十一日筆錄），可見原告應於提起刑事告訴前即已知悉損害及賠償義務人
    。然原告竟遲至九十二年十月三十日始提起本件訴訟，有起訴狀在卷可稽，復無
    其他依法得中斷時效進行之事由，則原告之損害賠償請求權顯已逾二年之時效，
    則被告以時效消滅為抗辯，核屬可採。
  (三)至原告主張己○○已於查帳時所列之帳齡表上簽名，應可認其已為承認之意思表
    示，故消滅時效應已中斷等語；惟己○○辯稱其當時在帳齡表上簽名，只是協助
    原告清查丙○○所侵占款項之數額，並非承認其有侵占系爭款項等語。按民法第
    一百二十九條第一項第二款所稱之承認，乃債務人向請求權人表示認識其請求權
    存在之觀念通知，最高法院七十九年台上字第一一四五號判決意旨可資參照；而
    觀諸己○○於刑事及本院審理中均僅坦承其有為丙○○作假帳之行為，而始終否
    認其有侵吞款項之事實，可見己○○主觀上並未承認其有侵占系爭款項，尚難僅
    因其於帳齡表上簽名，遽認係其向原告為承認，是原告前開主張尚不足採。
  (四)原告又主張其曾於九十年八月三十日以存證信函向己○○請求清償系爭款項，該
    存證信函於九十年九月四日合法送達於己○○，故消滅時效應已因請求而中斷等
    語。惟按時效因請求而中斷者，若於請求後六個月內不起訴，視為不中斷，為民
    法第一百三十條所明定；本件原告向己○○請求清償系爭款項之存證信函，雖於
    九十年九月四日送達己○○，有原告提出該存證信函及收件回執三份為證，惟其
    未於己○○收受前開存證信函後六個月內起訴，則消滅時效仍應視為不中斷。
  (五)按時效完成後，債務人得拒絕給付，為民法第一百四十四條第一項所明定，本件
    原告所主張之侵權行為損害賠償請求權已罹於時效，被告二人復均為時效消滅之
    抗辯，則原告依侵權行為之規定向其等求償，即無理由。
六、丁○○、戊○○是否要負連帶賠償責任？
    原告主張己○○於八十七年三月間到職時，係由丁○○及戊○○擔任其職務連帶
    保證人，同意倘己○○因職務上之行為而應對原告為損害賠償時，願負連帶賠償
    責任，並據其提出保證書一紙為證，此亦為丁○○及戊○○所不否認。惟按主債
    務人所有之抗辯，保證人得主張之，民法第七百四十二條第一項定有明文；而原
    告對主債務人己○○所主張之侵權行為損害賠償請求權已罹於時效，業如前述，
    丁○○及戊○○亦均為時效消滅之抗辯，則原告依據侵權行為及人事保證契約之
    法律關係向其等求償，亦無理由。
七、被告二人就本件是否受有不當得利？
  (一)依不當得利之法則請求返還不當得利，以無法律上之原因而受利益，致他人受有
    損害為其要件，故其得請求返還之範圍，應以對方所受之利益為度，非以請求人
    所受損害若干為準，最高法院六十一年台上字第一六九五號判例意旨可資參照；
    準此，若對方並未受有利益，即與不當得利之要件不合。本件原告主張被告二人
    以丙○○收取客戶車款後未繳回公司，再由己○○於電腦帳簿上作假帳之方式侵
    占系爭款項，致其於九十年八月底對帳時，才發現短收此部分車款等情，業據其
    提出應收帳款帳齡明細表及短缺帳款明細表各一份為證，而己○○對此情亦不否
    認（見本院九十三年八月十一日訊問筆錄），是原告確受有系爭款項之損害，應
    可認定。
  (二)惟丙○○辯以：其侵占之金額至八十九年三月二十五日止尚餘二百萬元未清償，
    並應己○○之要求簽立切結書，此後即未再要求己○○作帳掩飾，並陸續還款約
    八十幾萬元，在其八十九年十二月離職時因尚餘一百十九萬五千元無力清償，而
    遭判處有期徒刑十月確定，是系爭款項與其完全無關等語。而己○○卻辯稱：系
    爭款項均係丙○○單獨侵占，其並未受有任何利益等語。經查：
  1.證人即原告公司會計林美君於偵查中證稱：（九十年八月）之前，己○○所作之
    帳款周轉天數都很正常，沒有發現異常的情形，直到核對帳冊資料時才發現其短
    收五百多萬元等語（見九十年十一月十三日偵訊筆錄）；而於本院刑事庭審理中
    ，告訴代理人乙○○亦陳稱：本件五百多萬元的短缺與丙○○之前被判刑的部分
    不一樣，這筆帳是在另一本帳簿發現的等語（見前開刑事卷九十一年三月十二日
    訊問筆錄）；佐以己○○既係以所謂「後帳補前帳」之方式作帳，亦即其在電腦
    帳簿上，將其他業務代表繳回公司之車款，挪作填補丙○○未繳回公司之車款，
    而該名業務代表遭挪用之部分，再以相同方式挪用另一名業務代表所繳交之車款
    來填補，則於丙○○八十九年十二月離職時，由己○○所掌管之電腦帳簿帳面上
    ，自無法查覺丙○○所應繳回公司之車款有短缺情事，足見系爭款項與丙○○前
    經本院以九十年度易字第二一五九號刑事判決認定其所侵占之一百一十九萬五千
    元部分，並不相同。
  2.丙○○侵占原告之金額至八十九年三月二十五日止尚餘二百萬元未清償，此為被
    告二人均不爭執，而該紙切結書業據己○○於偵查中所提出；再丙○○於八十九
    年六月間起至十月間止為繳交車款，分別以如附表所示之六張支票（面額總計三
    百二十三萬六千元、下稱該六張支票）存入銀行，惟屆期均遭退票一情，亦為丙○○所不否認，並有富邦商業銀行鳳山分行函附原告之票據退票記錄影本一份為
    證，此均經本院查閱前開刑事卷屬實。丙○○雖辯稱：其均係以後一張支票去補
    前一張支票，故不能將該六張支票之面額全部加總計算等語；惟己○○於刑事庭
    及本院審理中則辯稱：該六張支票全數是丙○○用以代墊本應繳回公司之車款，
    並不是同一筆車款用後一張支票去補前一張支票，後來支票陸續跳票，我因為怕
    之前作假帳的事遭原告知悉，所以又以其他業務員繳納的車款來抵充丙○○未繳
    回公司之車款等語（見前開刑事卷九十一年二月二十六日訊問筆錄、本院九十三
    年八月十一日筆錄）。衡以常情，倘如丙○○所述係以後一張支票去補前一張支
    票，應不會發生六張支票全部跳票之情形，且丙○○於切結書上坦承侵占之金額
    再加上該六張支票面額之總和（五百二十三萬六千元），與系爭款項之數額亦相
    差甚微，是顯以己○○之辯述較符常情而可採，則系爭款項應全係由丙○○所侵
    占，己○○僅係為丙○○作假帳而未實際取得款項，堪以認定。
  3.再查，被告二人原為男女朋友，故己○○為丙○○作假帳純係基於二人間之情誼
    ，並未獲得任何報酬，為被告二人所不否認，再本院認定系爭款項均係由丙○○
    所侵占，業如前述；是被告二人上開行為雖造成原告受有短收系爭款項之損害，
    惟己○○既未受有任何利益，原告即不得向己○○請求返還不當得利，至丙○○
    侵占系爭款項顯係無法律上之原因而受有利益，原告依據不當得利請求權請求其
    返還，自屬有據。
八、綜上所述，原告向被告主張之侵權行為損害賠償請求權已罹於時效，被告復均為
    時效消滅之抗辯，則原告依侵權行為及人事保證契約之規定向其等求償，即無理
    由而不應准許，又系爭款項均係由丙○○所侵占，己○○並未實際受有利益；從
    而，原告本於不當得利之法律關係，請求丙○○給付四百二十六萬五千八百元，
    及自起訴狀繕本送達翌日即九十二年十一月十三日起至清償日止，按年息百分之
    五計算之利息，為有理由，應予准許；逾此範圍之請求，則無理由，應予駁回。
九、據上論結：本件原告之訴為一部有理由、一部無理由，依民事訴訟法第七十九條
    ，判決如主文。
中　　　華　　　民　　　國　　九十三　　年　　　八　　　月　　 三十 　　日
                              臺灣高雄地方法院民事第一庭
~B審判長法　　　官　林紀元
~B      法　　　官　唐照明
~B      法　　　官　盧怡秀
右為正本係照原本作成。
如不服本判決，應於送達後廿日內，向本院提出上訴狀並表明上訴理由，如於本判決
宣示後送達前提起上訴者，應於判決送達後十日內補提上訴理由書（須附繕本）。
中　　　華　　　民　　　國　　九十三　　年　　　八　　　月　　二十三　　日
~B　　　法院書記官　王敏東
~F0
~T32
附表：
┌──┬─────────┬───────────┬────────┐
│編號│票號              │發票日                │票面金額(新台幣)│
├──┼─────────┼───────────┼────────┤
│一  │九一七七０        │八十九年六月十六日    │六十七萬六千元  │
├──┼─────────┼───────────┼────────┤
│二  │五二０三          │八十九年七月四日      │五十萬元        │
├──┼─────────┼───────────┼────────┤
│三  │0000000    │八十九年八月十六日    │五十六萬六千元  │
├──┼─────────┼───────────┼────────┤
│四  │三二一四九        │八十九年八月二十五日  │五十三萬元      │
├──┼─────────┼───────────┼────────┤
│五  │六一三一四        │八十九年十月十三日    │五十一萬六千元  │
├──┼─────────┼───────────┼────────┤
│六  │六一三一六        │八十九年十月十三日    │四十四萬八千元  │
└──┴─────────┴───────────┴────────┘
